【裁判字號】    90,訴,80
【裁判日期】    900330
【裁判案由】    土地所有權移轉登記
【裁判全文】
臺灣花蓮地方法院民事判決  九十年度訴字第八○號
    原      告    乙○○
    訴訟代理人    曾泰源律師
    複代理人      張秉正律師
    被      告    甲○○      .
右當事人間請求土地所有權移轉登記事件，本院判決如左：
    主      文
被告應將坐落花蓮縣吉安鄉○○段三七九地號、地目田、面積三二○點五四平方公尺
，及花蓮縣吉安鄉○○段三八七地號、地目田、面積二七一八點二一平方公尺之土地
二筆所有權移轉登記與原告。
訴訟費用由被告負擔。
    事      實
甲、原告方面：
  一、聲明：求為判決如主文第一項所示。
  二、陳述：緣訴外人張義雄、李山田於民國（下同）八十四年間向他人購得坐落花
      蓮縣吉安鄉○○段三七九地號及同段三八七地號之二筆土地（下稱系爭土地）
      ，然因張義雄與李山田不具自耕能力，因而將系爭土地所有權信託登記於具有
      自耕能力之被告名下，被告並與張義雄、李山田（下稱原地主）約定於日後如
      出賣或覓得其他指定之人時，被告有協同辦理所有權移轉登記之義務。嗣於八
      十九年三月十三日原告徵得原地主及被告之允諾，以被告為出賣人，就系爭土
      地及其上之建物簽訂買賣契約（下稱系爭契約），該契約第三條並約定：「契
      約成立同時甲方（即原告）先付定金新臺幣（下同）五百萬元正與乙方收訖。
      尾款二百三十五萬三千七百七十五元整，於辦竣產權移轉登記後二日內一次付
      清」，是原告依約交付五百萬元後，被告自有協同辦理所有權移轉登記之義務
      ，不料被告竟拒不履行，準此，原告自得依買賣契約之法律關係訴請被告將系
      爭土地移轉登記與原告。
  三、證據：提出系爭土地登記謄本、買賣契約書各乙件為證及偕證人張義雄、李山
      田到庭證述。
乙、被告方面：
  一、聲明：求為駁回原告之訴。
  二、陳述：系爭土地由原地主購得並信託登記於被告名下後，李山田旋以被告名義
      持系爭土地及被告所有之坐落花蓮縣吉安鄉○○段第一二八號土地，併向花蓮
      縣吉安鄉農會辦理設定抵押權辦理貸款，設定最高限額共九百六十萬元，目前
      尚積欠吉安鄉農會一百五十萬借款及利息十七萬餘元共計一百六十七萬餘元未
      還，是李山田自應先清償前揭債務並塗銷土地上之抵押權，否則就系爭土地辦
      理過戶後，被告仍為抵押人，仍負擔相當之債務，於被告不利，故於抵押貸款
      清償塗銷抵押權登記前被告自不願依約將產權移轉登記與原告。
  三、證據：提出花蓮縣吉安鄉○○段三七九、三八七地號及福南段一二八地號土地
      登記謄本及存證信函各乙件為證。
    理      由
一、本件原告主張：原告於八十九年三月十三日徵得原地主及被告之允諾，以被告為
    出賣人就原地主信託登記於被告名下之系爭土地簽訂買賣契約，但被告仍未依約
    履行，爰依買賣契約之法律關係請求被告移轉系爭土地之所有權與原告等語。被
    告則以：原地主以被告名義持系爭土地及被告自己所有之土地一併向花蓮縣吉安
    鄉農會辦理聯合抵押貸款，迄今尚有一百六十七萬餘元未經清償，於原告未清償
    前開貸款債務並塗銷抵押權登記前，被告不願辦理前開所有權移轉登記，爰請求
    駁回原告之訴等語，資為抗辯。
二、原告主張被告業與原告簽訂系爭契約，依契約第三條之規定，原告於給付定金五
    百萬元後，被告應將其名下之系爭土地之所有權移轉登記予原告，而原告確已依
    約給付該五百萬元之情，被告並不爭執，並據原告提出與所述相符之買賣契約書
    、土地登記謄本等件為證，且偕證人張義雄、李山田到庭結證屬實，是原告此部
    分之主張，堪信為真實。被告雖仍否認其就系爭土地所有權有移轉登記予原告之
    義務，並以前詞置辯。然查，系爭契約中僅於第三條載明：「契約成立同時甲方
    （即原告）先付定金新臺幣五百萬元正與乙方收訖。尾款二百三十五萬三千七百
    七十五元整，於辦竣產權移轉登記後二日內一次付清」，並無以原告必須清償抵
    押權貸款債務及塗銷系爭土地抵押權後始得為土地所有權移轉之條件，是被告於
    此即負有依約辦理所有權移轉登記之義務。如李山田確借用被告名義借款並設立
    抵押致造成被告財產上之損失，此僅屬被告得否依其與李山田間所定契約之債務
    不履行等法律關係向李山田求償之問題，仍未能作為阻礙原告行使前開請求權之
    合法依據。
三、依兩造所訂之系爭契約，被告既確有依約辦理所有權移轉登記之義務，從而，原
    告本於系爭契約第三條及民法第三百四十八條第一項之法律關係，訴請判決如主
    文第一項，洵屬有據，應予准許。
四、本件事證已臻明確，兩造其餘攻擊防禦方法及其所提出之證據，核與本件判決結
    果無影響，爰不逐一論述，附此敘明。
據上論結，本件原告之訴為有理由，依民事訴訟法第七十八條，判決如主文。
中      華      民      國    九十      年      三      月     三十     日
                                    臺灣花蓮地方法院民事庭
~B法      官  郝燮戈
右正本證明與原本無異。
如對本判決不服，應於送達後廿日內，向本院提出上訴狀（應抄附繕本）。
~B法院書記官  周秀香
中      華      民      國    九十      年      三      月      三十    日


司法院資訊處製作；財團法人民間司法改革基金會備份。
